臺灣高等法院高雄分院刑事裁定
111年度毒抗字第343號
抗  告  人  
即  被  告  邱志鵬



上列抗告人因聲請強制戒治案件，不服臺灣高雄地方法院中華民
國111年10月6日裁定（111年度毒聲字第801號），提起抗告，本
院裁定如下：
    主  文
抗告駁回。
    理  由
一、抗告意旨略以：法院雖依民國110年3月26日修正公布「有無
    繼續施用毒品傾向評估標準」對抗告人施予評估，但無評分
    標準之佐證就裁定抗告人戒治，恐有影響抗告人權利。又抗
    告人同學7025陳衍琨曾自述檢察官給予3次戒癮治療，然抗
    告人卻一次機會都沒有，且評估醫生叫陳衍琨自己多保重，
    檢察官卻認為他無吸食傾向而釋放，抗告人卻在這邊擔心受
    怕，已違反平等原則。再毒品條例修正之主要目的除了「除
    刑不除罪」外，更強調注重令施用毒品者於機構外接受治療
    戒除毒癮為優先選項，以使施用毒品者能一方面治療戒除毒
    癮，一方面兼可照顧父親及家庭與經濟，避免因執行刑期較
    長之強制戒治而導致家庭頓失經濟之依靠來源，甚或導致施
    用毒品者與外界社會脫節，檢察官一概將施用毒品者裁定觀
    察、勒戒進而強制戒治，無疑與現行民主國家於人民之德政
    良意相悖。綜上所述，請將原裁定撤銷，另為有利抗告人之
    處置，使抗告人有重新做人的機會，如果以後再犯願受最嚴
    厲的審判云云。
二、按犯毒品危害防制條例第10條之罪者，檢察官應聲請法院裁
    定，令被告入勒戒處所觀察、勒戒，其期間不得逾2月。觀
    察、勒戒後，檢察官依據勒戒處所之陳報，認受觀察、勒戒
    人無繼續施用毒品傾向者，應即釋放，並為不起訴之處分；
    認受觀察、勒戒人有繼續施用毒品傾向者，檢察官應聲請法
    院裁定令入戒治處所強制戒治，其期間為6個月以上，至無
    繼續強制戒治之必要為止。但最長不得逾1年，毒品危害防
    制條例第20條第1項、第2項定有明文。是檢察官依據勒戒處
    所之陳報，認受觀察、勒戒人有繼續施用毒品傾向者，應聲
    請法院裁定令入戒治處所強制戒治，此乃戒絕毒癮之法定程
    序。次按有無繼續施用毒品傾向之評估標準，並非完全以受
    勒戒人勒戒後之結果為準，勒戒前之各種情況，仍應作為評
    估之依據。依勒戒處所評分說明手冊規定，係以前科紀錄與
    行為表現、臨床評估、社會穩定度3項合併計算分數，每一
    大項皆有靜態因子與動態因子。先以靜態因子分數評分，靜
    態因子分數總分在60分（含）以上為「有繼續施用毒品傾向
    」；60分以下，與動態因子分數相加，如果總分在60分（含
    ）以上，為「有繼續施用毒品傾向」。是受觀察、勒戒人有
    無「繼續施用毒品傾向」，係依具體個案之臨床實務及相關
    事證等情綜合判定，有其相當之專業依據及標準，且涉及專
    門醫學，又衡酌強制戒治之目的，係為協助施用毒品者戒斷
    毒品之心癮及身癮所為之一種保安處分類型，而該評估標準
    係適用於每一位受觀察、勒戒處分之人，具一致性、普遍性
    、客觀性，倘其評估由形式上觀察，無擅斷或濫權等明顯不
    當之情事，法院宜予尊重。
三、經查：
  ㈠抗告人邱志鵬因施用第一級毒品、第二級毒品案件，經臺灣
    高雄地方法院以111年度毒聲字第207號裁定令入勒戒處所，
    執行觀察、勒戒。抗告人自111年8月23日起執行觀察、勒戒
    ，期間經法務部○○○○○○○○附設勒戒處所於111年9月13日，依
    「有無繼續施用毒品傾向評估標準評分說明手冊」、「有無
    繼續施用毒品傾向評估標準紀錄表」評估後，其綜合判斷為
    ：
  ⒈前科紀錄與行為表現部分合計為37分：【①靜態因子分數：⑴
    毒品犯罪相關司法紀錄為「11筆」（5分/筆）計上限10分；
    ⑵首次毒品犯罪年齡為「20以下歲」計10分；⑶其他犯罪相關
    紀錄為「8筆」（2分/筆）計上限10分；⑷入所時尿液毒品檢
    驗為「一種毒品反應」計5分。②動態因子分數：「持續於所
    內抽菸」計2分】。以上合計即為37分。
  ⒉臨床評估部分合計為34分：【①靜態因子分數：⑴多重毒品濫
    用為「無」計0分；⑵合法物質濫用為「有，種類：菸」（每
    種2分）計2分；⑶使用方式：「有注射使用」計10分；⑷使用
    年數為「超過一年」計10分。②動態因子分數：⑴精神疾病共
    病（含反社會人格）為「疑似（思覺失調症）」計5分；⑵臨
    床綜合評估（含病識感、動機、態度、就醫意願）為「極重
    」計7分】。以上合計即為34分。
  ⒊社會穩定度部分合計為5分：【①靜態因子分數：⑴工作為「全
    職工作（防水工程）」計0分；⑵家庭：家人藥物濫用為「無
    」計0分。②動態因子分數：家庭：⑴入所後家人是否訪視為
    「無」計5分；⑵出所後是否與家人同住為「是」計0分】。
    以上合計即為5分。
  ㈡以上⒈至⒊合計共76分，經評定為「有繼續施用毒品傾向」等
    情，有法務部○○○○○○○○111年9月27日高戒所衛字第11110007
    640號函附有無繼續施用毒品傾向證明書及評估標準紀錄表
    附於原毒偵緝卷可稽，並經本院查核無誤。而上開該綜合判
    斷之結果係由法務部○○○○○○○○附設勒戒處所具相關專業知識
    經驗人士，依其本職學識，為各項評估所為之綜合判斷，核
    與前揭勒戒處所評分說明手冊之規定並無不合，所為之綜合
    評分係依抗告人在執行觀察、勒戒期間之個案臨床實務及具
    體事證，據以判定抗告人「有繼續施用毒品傾向」，洵屬有
    據，由形式上觀察，並無擅斷或濫權等明顯不當之情事。且
    勒戒處所之組織、人員之資格及執行觀察、勒戒相關程序，
    暨判斷施用毒品者，有無繼續施用毒品傾向，均有相關法令
    嚴格規範，復經具相關專業智識經驗人士，在抗告人執行觀
    察、勒戒期間依本職學識評估之前科紀錄與行為表現、臨床
    評估、社會穩定度等項所為之綜合判斷，且有科學驗證所得
    之結論，並非可恣意而為。是自上開評分結果觀之，抗告人
    確有繼續施用毒品之傾向，而達應施以強制戒治之標準，自
    有依法施以強制戒治以降低其再次施用毒品之危險性之必要
    。原審法院裁定令抗告人入戒治處所施以強制戒治，已綜合
    抗告人之前科紀錄、臨床評估、生活行為及戒斷情形、社會
    穩定度、家庭支持度各項評估標準，自屬適法。
四、抗告意旨雖認無任何佐證而質疑本案各項評估分數結果，然
    判斷抗告人「有無繼續施用毒品傾向」，係由勒戒處所內具
    相關專業智識經驗人士，在抗告人執行觀察、勒戒期間，依
    本職學識評估之前科紀錄與行為表現、臨床評估、社會穩定
    度等項所為之綜合判斷，且有科學驗證所得之結論，並非可
    恣意而為，已如前述，抗告人只憑自己主觀認知，主張評估
    時無佐證而空言指摘評估結果，顯與卷內證據資料不合，自
    不足採。又有無繼續施用毒品傾向涉及受評估人之個人因素
    ，抗告意旨徒以與抗告人之前科紀錄與行為表現、臨床評估
    、社會穩定度均不相同之其他案例，而認原裁定令抗告人入
    戒治處所施以強制戒治有違平等原則云云，亦不足採。此外
    ，毒品危害防制條例中關於觀察、勒戒及強制戒治之規定，
    乃係導入一療程觀念，針對受處分人將來之危險所為預防、
    矯治措施之保安處分，目的係在戒除受處分人施用毒品身癮
    及心癮之措施，以達教化與治療之目的，其立法意旨在幫助
    施用毒品者戒毒，性質非屬懲戒受處分人，故抗告人目前所
    受處分自屬「戒癮計畫」之一環。況毒品危害防制條例第20
    條第1項之程序，於檢察官先依刑事訴訟法第253條之1第1項
    、第253條之2第1項第4款至第6款或第8款規定，為附條件之
    緩起訴處分時，不適用之，同條例第24條第1項定有明文，
    是依上開規定，檢察官對施用毒品者，得為附命完成戒癮治
    療之緩起訴處分，以排除觀察、勒戒及強制戒治規定之適用
    ，但前提乃檢察官審酌個案情形，依刑事訴訟法第253條之1
    第1項、第253條之2之規定，為附命完成戒癮治療之緩起訴
    處分時，始得排除裁定令入勒戒處所觀察、勒戒及強制戒治
    程序之適用。至於是否給予施用毒品者為附命完成戒癮治療
    之緩起訴處分，專屬檢察官之職權，不受被告意願之拘束，
    且法院無附命完成戒癮治療之緩起訴處分之權限。則檢察官
    經斟酌個案情節後，未依刑事訴訟法第253條之1規定對抗告
    人為戒癮治療之緩起訴處分，而係向原審法院聲請裁定觀察
    、勒戒及強制戒治，此乃檢察官職權合法之行使，法院自應
    予以尊重，容無違反毒品危害防制條例修正之立法目的之可
    言。
五、綜上所述，抗告人經評定為「有繼續施用毒品傾向」後，原
    審因而依檢察官之聲請，適用毒品危害防制條例第20條第2
    項後段規定，裁定抗告人令入戒治處所施以強制戒治，其期
    間為6個月以上，至無繼續強制戒治之必要為止，但最長不
    得逾1年，經核並無不合。抗告人執上開情詞提起抗告，為
    無理由，應予駁回。
據上論結，應依刑事訴訟法第412條，裁定如主文。
中　　華　　民　　國　　111 　年　　11　　月　　15　　日
                  刑事第九庭    審判長法  官  莊崑山
                                      法  官  惠光霞
                                      法  官  林家聖
以上正本證明與原本無異。
不得再抗告。
中　　華　　民　　國　　111 　年　　11　　月　　15　　日
                                      書記官  王秋淑